【裁判字號】    89,訴,481
【裁判日期】    890621
【裁判案由】    盜匪等
【裁判全文】
臺灣高雄地方法院刑事判決                          八十九年度訴字第四八一號
    公  訴  人  台灣高雄地方法院檢察署檢察官
    被      告  乙○○
    指定辯護人  本院公設辯護人  丙○○
右列被告因盜匪等案件，經檢察官提起公訴（八十九年度偵字第一八八九號），本院
判決如左：
  主  文
乙○○意圖為自己不法之所有，結夥三人，攜帶兇器，以強暴至使不能抗拒，而取他
人之物，累犯，處有期徒刑柒年陸月。西瓜刀貳支、電擊棒壹支、瓦斯噴霧劑壹只、
手套貳雙及手銬壹付，均沒收。
  事  實
一、乙○○曾於民國八十三、八十四年間，二次因違反麻醉藥品管理條例案件，經法
    院判處有期徒刑二年八月及六月確定在案，嗣經裁定應執行有期徒刑三年二月，
    並於八十八年十月二十二日假釋期滿，視為執行完畢。緣甲○○（在逃通緝中）
    獲知高雄市○○區○○街二十四巷二十七號專門從事金飾加工業，且於每週三進
    貨，遂於八十九年一月六日聯絡乙○○，提議共同強盜財物，乙○○即自台南南
    下高雄與之會合，翌日由甲○○騎乘機車搭載乙○○前往勘察現場，二人並商議
    於同年月十三日上午至該處強盜財物，乙○○遂於八十九年一月十二日凌晨一時
    許，自台南搭車至甲○○約定之高雄市○○區○○路與新庄仔路口之「樺得來超
    商」前與甲○○會合，再由張某騎乘機車搭載乙○○四處閒逛，嗣同日上午八時
    許，甲○○再與綽號「小彭」不詳姓名之成年男子聯絡，並以機車搭載乙○○至
    高雄市○○區○○路與中海路口等候，甲○○再騎機車至某處搭載「小彭」，同
    日上午九時二十分許，甲○○即騎車搭載「小彭」前來與乙○○會合，三人乃共
    同意圖為自己不法之所有，分由甲○○攜帶其所有之西瓜刀一支及乙○○所有之
    瓦斯噴霧劑一只，「小彭」手戴其所有之黑手套一雙，並攜帶甲○○所有之西瓜
    刀一支，乙○○則手戴其所有之黑手套一雙，並攜帶其所有之手銬一付及電擊棒
    一支，共乘機車至上址伺機下手，過約半小時後，適丁○○開門欲外出理髮之際
    ，三人認時機成熟，乃結夥三人，攜帶甲○○所有客觀上具危險性足供兇器使用
    之西瓜刀二支，無故強行進入丁○○上開住宅（侵入住宅部分，未據告訴），並
    由乙○○先以電擊棒電擊丁○○之背部及脖子，甲○○持瓦斯噴霧劑噴灑丁○○
    眼睛，斯時丁○○之妻戊○○在二樓聞及樓下有電擊棒電擊及丁○○被毆打聲音
    ，遂下樓查看，旋遭甲○○以瓦斯噴霧劑噴灑眼睛，並將其雙手反握，喝令其坐
    在地上不准亂動，剝奪其行動自由，其間戊○○趁甲○○不注意之際，跑至二樓
    ，甲○○遂與「小彭」共同控制丁○○之行動自由，其間丁○○掙扎反抗，三人
    乃再基於傷害之犯意聯絡，由甲○○及「小彭」分持西瓜刀砍割丁○○多次，致
    其受有左手指切割傷併伸指肌肌腱斷裂、全身多處切割傷（臉部三公分、左耳三
    公分、右手臂十八公分、右手三公分、左手四ｘ一公分、左小腿擦傷二ｘ一公分
    ）等傷害，及見丁○○無力反抗，乙○○即持手銬將鄭某雙手反手銬住，再交由
    甲○○及「小彭」看管，而施強暴，致丁○○無法再行抗拒，任由乙○○強盜屋
    內所有之黃金、鑽石及玉器一批等財物（價值約新台幣四十萬元），得手後，三
    人欲逃逸之際，因丁○○追呼「強盜」，驚動左右鄰居，而及時在高雄市○○區
    ○○路六二二巷三七號前，將乙○○包圍報警逮獲，並在其身上扣得甲○○所有
    供強盜所用之西瓜刀一支、乙○○所有供強盜所用之手套一雙、電擊棒一支及手
    銬一付等物，並起出上開強盜之金飾一批，而甲○○及「小彭」則趁隙逃逸。
二、案經丁○○、戊○○告訴及高雄市政府警察局左營分局移送臺灣高雄地方法院檢
    察署檢察官偵查起訴。
  理  由
一、訊據被告乙○○固不諱言於上開時地，夥同綽號「小彭」之人及共同被告甲○○
    ，分持西瓜刀、電擊棒、瓦斯噴霧劑等物，侵入丁○○上開住宅，以電擊棒及瓦
    斯噴霧劑攻擊被害人丁○○、戊○○，強盜屋內金飾一批等情，惟矢口否認傷害
    犯行，辯稱：係甲○○與「小彭」持西瓜刀砍傷被害人丁○○，伊未持刀砍傷鄭
    某，亦不知甲○○與「小彭」欲砍傷鄭某，事後係甲○○囑伊將鄭某銬住，伊始
    拿手銬將鄭某銬住，帶西瓜刀僅欲嚇唬被害人而已，並非欲供砍傷被害人云云。
    惟查被告如何於上開時地，分由被告及甲○○持電擊棒、瓦斯噴霧劑攻擊被告，
    及甲○○及「小彭」分持西瓜刀砍傷被害人丁○○後，再由被告強盜被害人丁○○、戊○○屋內財物等情，迭據被告於警訊及偵、審中供承不諱，核與被害人丁○○、戊○○指述情節大致相符。被告雖辯稱其無傷害之犯意，亦未實施傷害行
    為云云，惟共同被告甲○○及「小彭」係因被害人丁○○反抗，始持刀砍傷被害
    人丁○○，此為被告所自承，則渠二人持刀砍傷被害人丁○○，顯係實施強暴之
    行為，被告既與共同被告甲○○、「小彭」謀議強盜，自不能謂其對於開傷害行
    為，無犯意之聯絡，而且共同被告甲○○與「小彭」砍傷被害人丁○○後，被告
    隨即持手銬將被害人丁○○之雙手反握銬住一節，亦為被告供承在卷，益證其與
    共同被告甲○○及「小彭」間，有傷害之犯意聯絡，是被告所辯，顯係避就之詞
    ，不足採信，此外，復有被害人戊○○領回上開金飾出具之贓物認領保管收據、
    診斷證明書各一紙在卷可稽，及西瓜刀一支、手套一雙、電擊棒一支及手銬一付
    扣案可佐，事證明確，被告之犯行洵堪認定。
二、按西瓜刀為鐵質利器，質硬尖銳，在客觀上如持以行兇，足致人傷亡，係屬兇器
    。又被告與甲○○及「小彭」均具有責任能力，並為在場共同實施或參與分擔實
    施犯罪之人。是被告與甲○○、「小彭」三人結為一夥，共同持上開電擊棒、瓦
    斯噴霧劑及西瓜刀攻擊被害人，至使被害人不能抗拒，而強盜上開財物之所為，
    係犯強盜罪而有刑法第三百二十一條第一項第三款、第四款之情形，是其所為係
    犯刑法第三百三百十一條第一項之加重強盜罪，公訴人認被告上開所為，係犯懲
    治盜匪條例第五條第一項第一款之盜匪罪，容有未洽（理由詳如後述），但既不
    礙事實之同一性，爰變更檢察官起訴法條。又因被害人丁○○掙扎反抗，共同被
    告被告甲○○及「小彭」遂持刀砍傷被害人成傷，被告與渠二人有犯意聯絡，是
    此部分所為，係犯刑法第二百七十七條第一項普通傷害罪。
三、按懲治盜匪條例自民國三十三年四月八日由國民政府公布實施，期限為一年，雖
    於條例第十條立法授權得視必要情形，以命令延長，但三十四年四月二十六日第
    一次以命令延長時，顯已逾其有效時間，延長之依據第十條早已不存在，延長命
    令，即無法源依據。尤其行憲後，基於三權分立原則，以命令延長具刑事罰性質
    之懲治盜匪條例，顯係侵犯立法權而不生延長效力。四十六年六月五日立法院將
    原為限時法並早已失效之懲治盜匪條例第十條限時法規定及同條第八條規定刪除
    ，將部分條文條次前移，但並未就全部條文重新三讀通過，無論形式上或實質上
    均屬修正案性質，而其就已失效之法律為修正，並不能使該失效法律重新生效。
    雖本條例確曾於其支配之地區具有事實影響力，並為受支配之人民所承認、接受
    與遵行，而具實證法規範最重要之共識與承認基礎。但從憲政法治國家精神及罪
    刑法定原則言，用以處罰人民之法律，自須具備法律之形式要件，並依法律之正
    當程序，經立法院三讀通過，呈請總統公布者，始足當之，唯有如此才能承認其
    法規範效力。懲治盜匪條例雖事實影響我國刑事審判實務五十餘年，但本於憲法
    保護人民基本權利宗旨，自無從以所謂自然法存在形式，在不具任何法規範效力
    要件下，任其繼續支配實務審判運作，或藉用以剝奪人民之生命與自由。又本條
    例雖曾經四十六年及八十八年立法院函請總統公布實施，基於三權分立互相尊重
    原則，司法權不宜任意對其效力置喙，但法官依據憲法第八十條所賦予之使命，
    依據法律獨立審判，於適用法律之際，自應依法律解釋學方法，本於法律確信與
    堅守個案之正義實現，於審查各個具體案件所適用之法律之際，對該法律是否為
    憲法第一百七十條所稱之法律，自應妥當解釋，遵守憲法規範。依此，應無侵犯
    立法權之虞，又因僅就具體個案為法律適用之解釋而已，亦不生統一解釋之效力
    ，而與大法官職權功能不相牴觸。基於上開憲法賦予法官之職責，本於法律之確
    信，因認懲治盜匪條例早已於民國三十四年四月八日失其效力，衡諸具體個案正
    義之維護及審酌被告有權不受非依憲法所制定法律審判之基本權利，因認應拒絕
    適用「懲治盜匪條例」。而公訴人仍引懲治盜匪條例為起訴之法條，即有未當，
    但因基本犯罪事實具有同一性，爰變更檢察官起訴書所指應適用之法條。
四、被告與甲○○、「小彭」間，就上開加重強盜罪及普通傷害罪間，有犯意聯絡及
    行為分擔，具共同正犯關係。又所犯上開二罪間，有方法結果之牽連關係，應依
    刑法第五十五條規定，從一重之加重強盜罪處斷。又按強盜罪之內容，當然含有
    以非法方法剝奪人之行動自由之性質，該罪一成立，則妨害自由之行為，即包含
    在內，無另行成立妨害自由罪名之餘地，是被告夥同共同被告甲○○與「小彭」
    強盜財物時，雖間有剝奪被害人丁○○、戊○○行動自由，亦僅論以強盜罪即可
    。又被告曾於八十三、八十四年間，二次因違反麻醉藥品管理條例案件，經法院
    判處有期徒刑二年八月及六月確定在案，嗣經裁定應執行有期徒刑三年二月在案
    ，並於八十八年十月二十二日假釋期滿，視為執行完畢，其於五年以內再犯本件
    有期徒刑以上之罪，為累犯，應依刑法第四十七條規定，加重其刑。爰審酌被告
    年輕力壯，不思憑己勞力賺取錢財，竟持刀強盜，危害社會治安甚鉅，惡性非輕
    ，不宜寬貸，惟念其犯後坦承大部分犯行，尚具悔意，且強盜之財物已發回被害
    人，受損非重等一切情狀，量處如主文所示之刑。又扣案之之西瓜刀一支，連同
    未扣案之西瓜刀一支，均為被告甲○○所有，扣案之電擊棒一支、手銬一付及手
    套一雙，連同未扣案之瓦斯噴霧劑一只，均為被告所有之物，又未扣案之手套一
    雙，為「小彭」所有之物，且均為供犯罪所用之物，業據被告陳明在卷，又無證
    據證明未扣案之上開作案工具已滅失不存在，爰均依刑法第三十八條第一項第二
    款規定，均宣告沒收。
五、同案被告甲○○俟緝獲到案後另結。
據上論斷，應依刑事訴訟法第二百九十九條第一項前段、第三百條，刑法第二十八條
、第三百三十條第一項、第二百七十七條第一項、第五十五條、第四十七條、第三十
八條第一項第一款、罰金罰鍰提高標準條例第一條前段，判決如主文。
本案經檢察官朱秋菊到庭執行職務。
中      華      民      國      八十九      年    六    月    二十一    日
                                    臺灣高雄地方法院刑事第七庭
                                        法  官    李  璧  君
右正本證明與原本無異。
如不服本判決，應於判決送達後十日內，向本院提出上訴狀。
                                        書記官    李  忠  霖
中      華      民      國      八十九      年    六    月    二十六    日
附錄本案論罪科刑法條全文：
刑法第三百三十條第一項：
犯強盜罪而有第三百二十一條第一項各款情形之一者，處五年以上十二年以下有期徒
刑。
刑法第二百七十七條第一項：
傷害人之身體或健康者，處三年以下有期徒刑，拘役或一千元以下罰金。</pre>


司法院資訊處製作；財團法人民間司法改革基金會備份。
